臺灣高雄地方法院民事裁定
109年度消債清字第208號
聲  請  人  莊榮麗  
0000000000000000

上列當事人因消費者債務清理事件聲請清算，本院裁定如下：
    主  文
聲請人莊榮麗自中華民國一一○年一月五日下午四時起開始清算
程序。
命司法事務官進行本件清算程序。
    理  由
一、聲請意旨略以：伊無力清償債務，曾依消費者債務清理條例
    向高雄市苓雅區調解委員會聲請調解但不成立，爰於民國10
    9年7月20日具狀聲請清算等語。
二、按債務人不能清償債務或有不能清償之虞者，得依本條例所
    定更生或清算程序，清理其債務；債務人對於金融機構負債
    務者，在聲請更生或清算前，應向最大債權金融機構請求協
    商債務清償方案，或向其住、居所地之法院或鄉、鎮、市、
    區調解委員會聲請債務清理之調解；自債務人提出協商請求
    之翌日起逾30日不開始協商，或自開始協商之翌日起逾90日
    協商不成立，債務人得逕向法院聲請更生或清算；債務人於
    法院裁定開始更生程序或許可和解或宣告破產前，得向法院
    聲請清算；法院開始清算程序之裁定，應載明其年、月、日
    、時，並即時發生效力；法院裁定開始更生或清算程序後，
    得命司法事務官進行更生或清算程序；必要時，得選任律師
    、會計師或其他適當之自然人或法人1人為監督人或管理人
    ，消費者債務清理條例（下稱消債條例）第3條、第151條第
    1項、第153條、第80條前段、第83條第1項、第16條第1項分
    別定有明文。
三、經查：
  ㈠聲請人所述，業經本院核閱高雄市苓雅區公所調解不成立證
    明書（卷第12頁）無訛，依消費者債務清理條例施行細則第
    44條之3規定，聲請人於前置協商不成立後聲請清算，應屬
    合法。
  ㈡次查，聲請人於107年及108年度申報所得各為新臺幣（下同
    ）441元、314元，然其自陳有擔任褓姆之薪資所得每月20,0
    00元，名下無財產，勞工保險於108年9月19日退保，另有南
    山人壽8張保單解約金共1,890,914元，其中1張保單尚欠借
    款本息20,113元。又聲請人自陳107年6月起迄今在家照顧婆
    婆蔡林雪美，108年7月起並照顧姪女蔡欣學之子，由蔡欣學
    支付聲請人薪資每月20,000元現金；其勞保退保後，108年1
    0月4日以支票收領一次給付1,935,360元，並於同年10月8日
    匯入姪女蔡欣學所設立之上福建設事業有限公司帳戶內，扣
    除生活費及健檢醫療費用等，餘款尚有約1,800,000元，未
    領取社會局補助、無子女等情，有戶籍謄本（卷第3頁）、
    財政部高雄國稅局107年及108年度綜合所得稅各類所得資料
    清單及總歸戶財產查詢清單（卷第13至15頁）、勞工保險被
    保險人投保資料表（卷第29至30頁）、高雄市政府社會局社
    會福利資訊料查詢表（卷第45至46頁）、勞動部勞工保險局
    函（卷第50頁）、財團法人金融聯合徵信中心前置協商專用
    債權人清冊（卷第65至66頁）、切結書（卷第67頁）、信用
    報告（卷第70至71頁）、存摺（卷第72至73頁）、商業保險
    投保資料查詢結果表（卷第77頁）、上福建設事業有限公司
    之商工登記查詢（卷第86頁）、財產及收入狀況說明書（卷
    第102至103頁）、債權人清冊（卷第104頁）、南山人壽保
    險股份有限公司函（卷第140至141頁）、上福建設事業有限
    公司變更登記表（卷第124至136頁）、上福建設事業有限公
    司帳戶交易明細 （卷第155至169頁）、臺灣土地銀行臺北
    分行函（卷第170頁）在卷可參。故本院審酌上情，認為核
    算聲請人目前償債能力之基礎以其自陳每月領取蔡欣學給付
    之褓姆薪資20,000元為基準，另勞保一次給付餘額及保單解
    約金均為有清算價值之財產，均於後續清算程序中處理。
  ㈢關於聲請人個人日常必要支出部分，按債務人必要生活費用
    ，以最近1年衛生福利部或直轄市政府所公告當地區每人每
    月最低生活費1.2倍定之，消債條例第64條之2第1項定有明
    文。查衛福部社會司所公告109年度高雄市最低生活費為13,
    099元，其1.2倍為15,719元，又該最低生活費用之標準，係
    照當地最近1年平均每人消費支出60％訂定，依其基準之家庭
    收支調查報告調查表格式所示有關經常性支出之調查項目，
    包括利息支出、食品、衣著、房租及水費、電費、醫療保健
    、交通、娛樂、教育等，已涵蓋聲請人所陳報之支出項目；
    因聲請人自陳居住於婆婆蔡林雪美名下房屋，無房租等語（
    見卷第63頁反面），故於計算聲請人個人每月必要生活費時
    ，即應自前開已包括聲請人居住費用在內，扣除相當於房租
    支出所佔比例約24.36%，避免重複計列費用，則扣除居住費
    用後，聲請人每月必要生活費為11,890元【計算式：15,719
    －（15,719×24.36%）＝11,890】。
  ㈣至扶養費支出部分，聲請人主張其配偶因長年洗腎，每月須
    支出其扶養費15,719元及洗腎費用2,000元等情。按夫妻互
    負扶養之義務；扶養之程度，應按受扶養權利者之需要，與
    負扶養義務者之經濟能力及身分定之，民法第1116條之1、
    第1119條分別定有明文。查聲請人之配偶蔡國欽係52年生，
    患有末期腎病變（尿毒症），須接受規則血液透析（洗腎）
    治療，每週3次，領有中華民國身心障礙證明（等級為極重
    度），107年及108年度申報所得均為0元，名下無財產，勞
    工保險於108年9月19日自上福建設事業有限公司退保，同月
    領取一次給付2,049,120元，未領取社會局補助等情，有戶
    籍謄本、所得資料及財產查詢清單、勞保局電子閘門投保紀
    錄、勞動部勞工保險局函、高雄市政府社會局社會福利資訊
    料查詢表、中華民國身心障礙證明、診斷證明書在卷可參（
    見卷第3頁、第16至18頁、第34至35頁、第47至49頁、第95
    頁、第147頁）；又蔡國欽領取之上開勞保給付亦於108年10
    月8日存入上福建設事業有限公司帳戶內（高雄三信合作社
    ），聲請人於109年11月間具狀表示配偶之勞保給付餘額尚
    有約1,900,000元，用於支付洗腎費用及購買補給品等語（
    見卷第147頁）。本院審酌蔡國欽居住之母親蔡林雪美名下
    房屋無房貸，前已敘及，故應以109年度高雄市每人每月不
    含房屋支出之必要生活費11,890元計算，則聲請人自陳配偶
    蔡國欽之勞保給付餘額約1,900,000元，尚可支付其個人必
    要生活費及洗腎費用約11年【計算式：1,900,000÷（11,890
    ＋2,000）÷12＝11.4】，故認聲請人之配偶尚能以自己之存款
    維持生活，聲請人所提列每月負擔配偶扶養費部分，難認係
    必要支出。
  ㈤聲請人尚主張須扶養婆婆蔡林雪美，每月扶養費15,719元。
    查聲請人之婆婆蔡林雪美於107年及108年度申報所得各為60
    ,000元（上福建設事業有限公司租賃所得）、0元，名下有1
    房1地（即戶籍址），於88年3月領取勞保老年一次給付483,
    000元，原每月領取國民年金3,628元，109年1月起為3,772
    元，未領取社會局補助，有戶籍謄本、所得資料及財產查詢
    清單、存摺、勞動部勞工保險局函、高雄市政府社會局社會
    福利資訊料查詢表附卷可憑（卷第3頁、第19至28頁、第78
    至81頁、第99至101頁、第106至108頁、第137至138頁）。
    按直系血親卑親屬為第一順位扶養義務人，民法第1115條定
    有明文；觀之蔡林雪美之現存子女除長子蔡國欽（即聲請人
    配偶）外，尚有次女蔡玉芳及三女蔡雅惠（參卷第148頁家
    族系統表），是縱使蔡林雪美有受扶養之必要，依法應先由
    蔡國欽、蔡玉芳及蔡雅惠扶養，再由屬直系血親卑親屬之蔡
    林雪美之孫子女扶養，聲請人雖陳稱蔡玉芳無業、蔡雅惠係
    單親扶養3名子女等語（見卷第147頁），惟其等於107年及1
    08年度均有申報所得，蔡雅惠名下並有2019年出廠之日產汽
    車1部（見卷第110至117頁），是認其等尚非無經濟能力，
    以聲請人現負欠高額債務之情況下，聲請人既非其婆婆之扶
    養義務人，其基於情誼而提供法定扶養義務外之金錢照顧，
    不得有害債權人之權利，故聲請人主張非扶養義務範圍之扶
    養費，亦不應納入必要費用支出。
  ㈥綜上所述，以聲請人現每月收入20,000元為其償債能力基準
    ，扣除個人必要生活費11,890元後，餘8,110元，而聲請人
    之債權人為國泰世華銀行，負債總額為24,760,976元（參卷
    第51至58頁），扣除南山人壽保險解約金1,890,914元及勞
    保給付餘額1,800,000元，以聲請人每月所餘按月攤還結果
    ，需約216年【計算式：（24,760,976－1,890,914－1,800,00
    0）÷8,110÷12≒216.5】始能清償完畢，堪認聲請人確有不能
    清償債務之情事，則聲請人向本院聲請清算，應予准許，爰
    命司法事務官進行本件清算程序。
四、依消債條例第11條第1項、第83條第1項、第16條第1項，裁
    定如主文。
中　　華　　民　　國　　110 　年　　1 　　月　　5 　　日
                  民事庭　法　官  　賴寶合
以上正本係照原本作成。
本裁定不得抗告。
中　　華　　民　　國　　110 　年　　1 　　月　　5 　　日
                          書記官    胡美儀